最高法院民事判決　　　　　　　　　　　　　　　八十八年度台上字第二一五二號
　　上 訴 人　己○○
　　被上訴人　辛○○
　　　　　　　丙○○
　　　　　　　庚○○
　　　　　　　丁○○
　　　　　　　戊○○
　　　　　　　甲○○
　　　　　　　乙○○
右當事人間請求損害賠償事件，上訴人對於中華民國八十七年九月二十二日台灣高等
法院判決（八十七年度訴字第七四號），提起上訴，本院判決如左：
    主  文
上訴駁回。
上訴訴訟費用由上訴人負擔。
    理  由
本件被上訴人主張：上訴人於民國八十六年六月二十八日晚間九時二十五分許，駕駛
ＲＲＡ－三二八號輕機車，沿苗栗縣苗栗市○○路，往後龍方向行駛，途經至公路五
五二號前，應注意汽車行駛時之車前狀況，並隨時採取必要之安全措施，以防止事故
之發生，而當時係晴天，雖無照明，然視距良好，路況為乾燥、無缺陷、無障礙之柏
油路面，又無不能注意之情事，竟疏未注意車前狀況，貿然行駛前進。適被上訴人辛
○○之夫，即其餘被上訴人之父林添喜在未設有行人穿越道之該公路，由南向北穿越
，至往後龍行向之快慢車道分道線附近時，上訴人閃避不及，致其機車衝撞林添喜，
肇生車禍，使林添喜受有腦挫傷出血之傷害，經送醫救治，延至同年七月六日晚間十
時二十五分不治死亡等情。爰依民法第一百八十四條、第一百九十二條、第一百九十
四條侵權行為及繼承之法律關係，求為命上訴人賠償：（一）醫藥費新台幣（下同）
二十七萬零四百九十七元、（二）慰藉金各二十萬元、（三）庚○○支出之殯葬費四
十六萬六千四百元，暨（二）、（三）金額加計法定遲延利息之判決。
上訴人則以：系爭車禍係被害人林添喜違規任意穿越快車道，且當時光線為「夜間無
照明」，伊在視野不良之情況，突遇被害人橫越馬路，無法注意及避免車禍發生，並
無過失可言，被上訴人請求之殯葬費及精神慰藉金均屬過高等語。資為抗辯。
原審以：上訴人於八十六年六月二十八日晚間九時二十五分許，駕駛ＲＲＡ－三二八
號輕機車，沿苗栗縣苗栗市○○路，往後龍方向行駛，途經至公路五五二號前，適林
添喜在未設有行人穿越道之該公路，由南向北穿越該道路，至往後龍行向之快慢車道
分道線附近，上訴人見狀閃避不及，機車衝撞林添喜，肇生車禍，致林添喜受有腦挫
傷出血之傷害，送醫救治罔效，延至八十六年七月六日晚間十時二十五分不治死亡等
情，為兩造所不爭，並有道路交通事故調查表附於臺灣苗栗地方法院檢察署八十六年
度相字第一九九號案卷可稽，堪信為真實。按汽機車行駛時，駕駛人應注意車前狀況
，並隨時採取必要之安全措施，道路交通安全規則第九十四條第三項定有明文。上訴
人駕駛機車應注意警戒車前狀況，及採取必要之安全措施，而肇事當時係晴天、夜間
，雖無照明，然視距良好、路況為乾燥、無缺陷、無障礙之柏油路面，有道路交通事
故調查報告表可資憑按，足見上訴人當時亦無不能注意之情事，其應注意能注意，疏
未注意而肇事，自有過失。上訴人辯稱：當時光線為「夜間無照明」，伊在視野不良
之情況，突遇被害人林添喜違規穿越快車道橫越馬路，無法注意及避免車禍發生，並
無過失云云，不足採信。被害人林添喜確因本件車禍導致腦挫傷出血死亡，亦經臺灣
苗栗地方法院檢察署檢察官督同法醫師相驗屍體屬實，並製有勘驗筆錄、相驗屍體證
明書及驗斷書在卷足憑，上訴人之過失與林添喜之死亡間，有相當因果關係，亦堪認
定。按因故意或過失不法侵害他人之權利者，負損害賠償責任，為民法第一百八十四
條第一項所明定。上訴人駕駛輕機車，過失致令被上訴人辛○○之夫、其餘被上訴人
之父林添喜死亡，對被上訴人自應負損害賠償責任。茲就被上訴人請求之損害項目，
分別審酌如次：（一）醫藥費部分：被害人林添喜受傷害，自八十六年六月二十八日
至八十六年七月六日死亡止，生前共支出醫藥費一萬三千八百六十九元，有收據七紙
可證，核該醫藥費金額尚屬相當，應可認實。另查被害人林添喜係於八十六年七月六
日晚上死亡，被上訴人主張：因在八十六年七月六日下午，聽到長庚醫院醫師告知，
被害人林添喜已無救治希望，遂依習俗及在醫師准許下，雇用司機將被害人送回苗栗
住家，且當日適逢星期日，始至八十六年七月八日才辦出院手續，結清所有醫藥費用
，並請司機及特別護士補開收據云云，核與常情無違，堪以採信。上訴人辯稱：原告
所提出之收據部分記載為八十七年七月八日、十五日，顯非本件車禍之必要支出云云
，並不可採。（二）殯葬費部分：不法侵害他人致死者，對於支出殯葬費之人，亦應
負損害賠償責任，民法第一百九十二條第一項定有明文。被上訴人庚○○主張：其共
支出被害人林添喜之殯葬費四十六萬六千四百元云云，固據提出收據二紙為證。經斟
酌後其支出林添喜必要之殯葬費為三十五萬二千元。（三）慰藉金部分：不法侵害他
人致死者，被害人之父母子女及配偶，雖非財產上之損害，亦得請求賠償相當之金額
，民法第一百九十四條亦定有明文。查被害人林添喜突遭橫禍，被上訴人辛○○老年
喪夫之哀，被上訴人庚○○、丁○○、戊○○、丙○○、甲○○、乙○○均事業有成
，驟失父親，所受精神打擊極大，因審酌上訴人現在明新技術學院就學中，並無固定
之工作；被上訴人辛○○係國小畢業，老年喪偶；庚○○係初中肄業，自營水電行；
丁○○初中畢業，擔任技工；戊○○國小畢業，自營公司；丙○○國中畢業，現任公
司經理；甲○○高商畢業，現任助理技術員；乙○○國中畢業，現任作業員等兩造身
分、地位、經濟能力並被上訴人所受痛苦，認被上訴人之慰藉金各以十五萬元為適當
。惟按損害之發生或擴大被害人與有過失者，法院得減輕賠償金額或免除之，民法第
二百十七條第一項定有明文。查道路交通安全規則第一百三十四條第五款規定：「行
人穿越道路，在未設有行人穿越道亦非禁止穿越之路段，穿越道路時，應注意左右無
來車，始可小心迅速穿越」，被害人林添喜應注意能注意，按其情節又非不能注意，
於穿越道路時未注意左右來車，致在快慢車道分道線附近遭上訴人駕駛之輕機車撞及
，其與有過失亦明。審酌上訴人、被害人林添喜之過失程度，認應減輕上訴人之賠償
金額三分之一。依此計算，被上訴人依繼承關係得請求上訴人賠償之醫藥費，為九千
二百四十六元；被上訴人庚○○得請求賠償之殯葬費，為二十三萬四千六百六十七元
；被上訴人得請求上訴人賠償之慰藉金，各為十萬元。因而為被上訴人一部勝訴、一
部敗訴之判決，命上訴人（一）給付被上訴人九千二百四十六元，（二）給付被上訴
人庚○○二十三萬四千六百六十七元，（三）給付被上訴人各十萬元，及（二）、（
三）部分之法定遲延利息，並駁回被上訴人其餘之訴，經核尚無違誤。上訴論旨，徒
就原審採證、認事之職權行使，執詞指摘其為不當，聲明廢棄原判決對其不利之部分
，非有理由。末查，當事人為訴之變更，法院如認其變更為不合法予以駁回時，其原
訴仍復存在，自應就原訴訟標的加以裁判。本件被上訴人就其依侵權行為法律關係請
求上訴人給付另醫藥費二十五萬六千六百二十八元部分，為訴之變更，改依不當得利
法律關係請求上訴人給付被上訴人庚○○醫藥費二十五萬六千六百二十八元。原審以
上訴人已表示不同意其變更，即非合法，而另以裁定駁回庚○○變更之訴。惟原審既
以變更之訴不合法予以駁回，卻置原訴於不問，關此部分原審脫漏未為裁判，於法雖
有未合，然此乃當事人是否聲請補充判決之問題，併此明。
據上論結，本件上訴為無理由。依民事訴訟法第四百八十一條、第四百四十九條第一
項、第七十八條，判決如主文。
中      華      民      國    八十八    年      九      月    二十三    日
                              最高法院民事第三庭
                                  審判長法官  范  秉  閣
                                        法官  朱  建  男
                                        法官  曾  煌  圳
                                        法官  許  澍  林
                                        法官  鄭  玉  山
      右正本證明與原本無異
                                              書  記  官
中      華      民      國    八十八    年      十      月     十一     日
